【裁判字號】    98,裁,916
【裁判日期】    980409
【裁判案由】    土地增值稅
【裁判全文】
最  高  行  政  法  院  裁  定
                                       98年度裁字第916號
上  訴  人  甲○○
被 上訴 人  乙○○○○○
代  表  人  丙○○
上列當事人間土地增值稅事件，上訴人對於中華民國97年12月31
日高雄高等行政法院97年度訴字第913號判決，提起上訴，本院
裁定如下：
    主  文
上訴駁回。
上訴審訴訟費用由上訴人負擔。
    理  由
一、按對於高等行政法院判決之上訴，非以其違背法令為理由，
    不得為之，行政訴訟法第242條定有明文。依同法第243條第
    1項規定，判決不適用法規或適用不當者，為違背法令；而
    判決有同條第2項所列各款情形之一者，為當然違背法令。
    是當事人以高等行政法院判決有不適用法規或適用法規不當
    為上訴最高行政法院之理由時，其上訴狀或理由書應有具體
    之指摘，並揭示該法規之條項或其內容。如以行政訴訟法第
    243條第2項所列各款情形為理由時，其上訴狀或理由書，應
    揭示合於該條項各款之事實，如未依此項方法表明者，即難
    認為已對高等行政法院判決之違背法令有具體之指摘，其上
    訴自難認為合法。
二、本件上訴人與其母黃素娥、訴外人陳秀娟於民國96年10月23
    日分別向訴外人翁國忠購買坐落臺南縣白河鎮○○段571、5
    71-9、571-11、571-13、573-2、573-5、573-6地號等7筆土
    地，由上訴人取得永安段571-9、571-13地號，黃素娥取得
    永安段571、573-6地號，訴外人陳秀娟取得永安段571-11、
    573-5地號等各筆土地應有部分1/10,000，而翁國忠則取得
    上述6筆土地應有部分各9,999/10,000（以上6筆土地均為應
    稅土地)；另就永安段573-2地號公共設施保留地部分，由上
    訴人取得應有部分3,571/10,000、黃素娥取得應有部分2,68
    2/10,000、陳秀娟取得應有部分2,839/10,000、翁國忠取得
    應有部分908/10,000。上4人於上開7筆土地形成共有關係後
    ，旋於同年11月14日辦理共有物分割，並以財政部81年7月6
    日台財稅第810238739號函釋有關共有物分割增減數額在公
    告土地現值1平方公尺單價以下，准免由當事人提出共有物
    分割現值申報之規定，逕向地政機關辦理共有物分割登記。
    分割結果，由上訴人取得永安段591-9與571-13地號土地、
    黃素娥取得同段571與573-6地號土地、陳秀娟取得同段571-
    11與573-5地號土地、翁國忠取得同段573-2地號土地。又上
    訴人於96年11月1日另向訴外人泛國建設開發股份有限公司
    購買永安段571-9與571-13地號土地（下稱系爭土地）之建
    物，並於96年11月5日由上訴人及其母黃素娥將戶籍分別遷
    入白河鎮○○路168號及十全街306號建物。而上訴人旋就其
    取得之永安段571-9與571-13地號土地及其上建物分別移轉
    予第三人高美玲、陳柔澄，並於同年11月21日向被上訴人申
    報移轉系爭2筆土地及申請按自用住宅用地稅率課徵土地增
    值稅。嗣經被上訴人查察認定上訴人係利用應稅土地與免徵
    土地增值稅之公共設施保留地，取巧安排形成共有關係，經
    分割後再移轉系爭土地，並於移轉時蓄意使其外在形式符合
    自用住宅用地之規定，以圖短納土地增值稅，藉此逃避稅捐
    之規定，乃依土地稅法第28條、第31條規定及財政部96年9
    月17日台財稅字第09600277320號函釋所示之實質課稅原則
    ，以分割前之原規定地價或前次移轉現值為原地價，計算漲
    價總數額，並按一般用地稅率分別核課土地增值稅為新臺幣
    （下同）781,711元及385,870元，合計1,167,581元。上訴
    人不服，遂循序提起行政訴訟，經原審法院駁回其訴。
三、本件上訴雖以原審判決違背法令為由，其上訴意旨略以：土
    地稅法第9條、第34條之1及平均地權條例第3條第6款與第41
    條規定，已就自用住宅用地定義及得按自用住宅用地課徵土
    地增值稅詳為規範，且要件亦完全一致，詎原審法院未詳予
    敘明理由，認為上開規定所檢附之證明文件，僅係供稅捐稽
    徵機關查核之參考，逕為上訴人不利之論斷，並肯認被上訴
    人得依實質課稅原則而為審查之要件，實係增加法律所無之
    限制，顯有判決不適用法規或適用不當及不備理由之違法云
    云。惟查本件係藉由小部分應有部分土地之移轉創造共有關
    係，再辦理共有物分割，與單純共有土地之分割係在消滅共
    有關係之情形，顯然有別；且上訴人藉「移轉」、「取得」
    、「共有物分割」及「再移轉」之程序，即創設土地共有事
    實後，再辦理共有物分割登記，並藉地政機關之改算地價，
    使其前次移轉現值因此墊高，再由上訴人移轉他人，以達嗣
    後再移轉時得以規避土地增值稅之目的。是以分割後系爭土
    地之地價現值，並非系爭土地之自然漲價，而係上訴人以上
    開方法刻意墊高，再由上訴人移轉他人，以圖達到規避稅捐
    之目的，此舉實已違反實質課稅及租稅公平原則。故本件所
    謂「前次移轉現值」，應以共有物分割改算前之移轉現值為
    準，始符合實質課稅與租稅公平之要求。被上訴人依土地稅
    法第28條前段、第31條第1項第1款之規定，以共有物分割改
    算前之原地價或移轉現值，核計系爭土地之增值稅，於法並
    無違誤等情甚詳。上訴意旨就原審已論斷者，泛言為違誤或
    未論斷，指摘原審判決有理由不備之違法，而未具體表明合
    於不適用法規、適用法規不當、或行政訴訟法第243條第2項
    所列各款之情形，難認對該判決之如何違背法令已有具體之
    指摘。依首揭說明，應認其上訴為不合法。
四、據上論結，本件上訴為不合法，依行政訴訟法第249條第1項
    前段、第104條、民事訴訟法第95條、第78條，裁定如主文
    。
中    華    民    國    98    年    4     月    9     日
                    最高行政法院第六庭
                        審判長法官  吳  明  鴻
                              法官  曹  瑞  卿
                              法官  林  茂  權
                              法官  侯  東  昇
                              法官  黃  秋  鴻
以  上  正  本  證  明  與  原  本  無  異
中    華    民    國    98    年    4     月    9     日
                              書記官  吳  玫  瑩


司法院資訊處製作；財團法人民間司法改革基金會備份。
